# 【中审众环研究】【问题2-1-30 】与【问题4-2-4 】之间的异同

提问人：lzy19821007c 时间：2021-10-22 08:05:06
【案例背景】
【中审众环研究】之【 问题2-1-30( 提供服提供服 务 包含免包含免 费 提供提供 终 端端 设备 的会的会 计处 理理 ) 】问题 ：：公司提供服务包含免费提供终端设备时，收入如何确认？背景背景：：A公司从事车联网业务，该业务主要模式是：A公司免费提供车载类终端设备，该类设备系外购，单价从几百元至几千元不等。A公司通过该设备的定位等功能对客户进行监控，并给客户提供一定的增值服务，客户每年支付一定数额的服务费。收取客户服务费的年限通过合同进行约定，一般为 3 年或 5 年，到期后设备归客户所有。在收取服务费期间，A公司保留对设备的所有权，如客户中途更换设备或不使用A公司提供的服务则视为对A公司的违约，需要支付剩余年限的服务费并返还设备。同时，在此过程中，对于客户是否使用A公司设备，以及该设备是否正常发挥作用，A公司有足够的技术手段进行监控，同时有手段进行设备回收。解答解答：：基于基于2006 版收入准 则( 或建造合同准 则) 的的 处 理意理意 见 ：：本案例首先需要考虑：如果没有A公司通过车载终端提供的监控和其他增值服务，仅有“裸机”状态下的终端设备，对用户而言有无独立的商业价值？需考虑的因素的例子有：(1)合同约定的服务期限(5年)与免费提供的终端设备的使用寿命是否大体相当？(2)该终端是否已经与被审计单位提供的服务绑定，仅可用于接受被审计单位提供的服务，而不能用于接受其他方面提供的类似服务，一旦退网则对用户无任何价值？如果仅提供设备而不提供服务，对用户而言不具有独立的商业价值，则说明设备和服务是一个整体，设备是作为公司提供服务的载体而存在。并且如背景资料所述，“在这期间，A公司还保留对设备的所有权，如客户中途更换设备或不使用A公司提供的服务则视为对A公司的违约，需要支付剩余年限的服务费并返还设备”；“在此过程中，对于客户是否使用A公司设备，以及该设备是否正常发挥作用，A公司有足够的技术手段进行监控，同时有手段进行设备回收”，即A公司对所发出的终端设备仍保留了一定的控制。此时应将设备和服务作为一个整体进行会计处理，即整体上作为一项提供劳务的交易进行会计处理。此时提供给客户的终端设备是A公司为了向用户提供服务的目的而持有的(只是为了提供服务的需要而存放于用户处)，且使用年限超过一年，应确认为公司的固定资产，该固定资产应在其预计使用寿命和合同约定的服务年限两者中的较短年限内计提折旧，且预计净残值为零，与所确认的服务收入相配比。如果该设备本身对用户而言具有独立的商业价值，用户可以使用该设备接入任何一个提供类似服务的公司的网络，且公司在将设备提供给用户之后即放弃了对该设备的控制，则该交易应作为销售商品和提供劳务两者的组合，将每年收取的总价在销售商品和提供劳务两者之间合理分摊，按照各自适用的会计原则确认和计量收入和成本(销售商品收入按折现值在发出商品时一次性确认，提供劳务收入在服务期限内逐期平均确认)。基于基于 2017 版收入准 则 的的 处 理意理意 见 ：：A公司在该业务模式中向客户做出两个承诺：终端设备和相关服务。 1 、终端设备和相关服务是否能够明确区分？根据《企业会计准则第 14 号——收入(2017年修订)》第十条规定：“企业向客户承诺的商品同时满足下列条件的，应当作为可明确区分商品：(一)客户能够从该商品本身或从该商品与其他易于获得资源一起使用中受益；
(二)企业向客户转让该商品的承诺与合同中其他承诺可单独区分。下列情形通常表明企业向客户转让该商品的承诺与合同中其他承诺不可单独区分：1.企业需提供重大的服务以将该商品与合同中承诺的其他商品整合成合同约定的组合产出转让给客户。2.该商品将对合同中承诺的其他商品予以重大修改或定制。3.该商品与合同中承诺的其他商品具有高度关联性。”由于客户可以从终端设备和相关服务本身或与其他易于获得的资源一起使用中获益，满足上述准则第十条(一)的条件，因此本案例应重点分析是否满足(二)的条件，需要考虑：该终端设备是必须与A公司的网络服务绑定，仅可用于接受A公司提供的服务，而不能用于接受其他方面提供的类似服务，一旦退网则对用户无任何价值，还是可以接入任何一个提供类似服务的公司的网络都可以使用？同样，A公司的网络服务是否必须与自身提供的终端设备结合才能使用，还是依托于其他公司类似的设备也可以使用？A公司是否可以仅提供终端设备而不提供后续网络服务？反之，是否可以仅提供网络服务而不提供终端设备？如果终端设备和A公司的网络服务必须彼此结合在一起可以使用，不能使用其他方的设备或网络，即：A公司必须同时提供终端设备和网络服务，不能仅提供其中之一，则表明这两个承诺具有高度的关联性。因不能同时满足上述准则第十条(二)的条件，合同中只存在一个单项履约义务；反之，则设备销售和提供网络服务构成两个单项履约义务。 2 、只有一个单项履约义务时的收入确认在A公司履约过程中(使用终端设备向客户提供网络服务)，客户能够同时取得并消耗A公司履约所带来的经济利益，满足了《企业会计准则第 14 号——收入(2017年修订)》第十一条(一)的条件，因此应在一个时段(合同期)内分期确认收入。客户按年支付服务费，合同交易价格是固定的，基于服务的性质，A公司可以按照时间作为计量履约进度的方法。关于终端设备，应将其账面价值从原核算科目(比如：“存货”)转入“合同履约成本”，按照与收入确认相同的基础(按履约进度分期摊销)计入营业成本。与提供服务相关的费用支出如果在发生时没有增加企业未来用于履行履约义务的资源，则不属于合同履约成本，应在发生时计入当期营业成本。 3 、如果有两个单项履约义务时的收入确认假设终端设备和网络服务构成两个单项履约义务。首先要把合同对价(每年的服务费用乘以合同年限)按照两个单项履约义务的单独售价的相对比例分摊，如果A公司不曾单独销售过终端设备和网络服务，则履约义务的单独售价应进行合理估计。(1)提供终端设备的履约义务应在一个时点确认收入(不满足《企业会计准则第 14 号——收入(2017年修订)》第十一条的任何一个条件)。如背景资料所述，“在这期间，A公司还保留对设备的所有权，如客户中途更换设备或不使用A公司提供的服务则视为对A公司的违约，需要支付剩余年限的服务费并返还设备”；“在此过程中，对于客户是否使用A公司设备，以及该设备是否正常发挥作用，A公司有足够的技术手段进行监控，同时有手段进行设备回收”。即：在合同期限内，客户“必须”使用终端设备，如果更换或不使用则要承担比较重大的违约赔偿，这说明客户没有“主导该商品的使用”，终端设备的控制权没有转移给客户。直至合同期满，设备转移给了客户，客户才能“控制”该终端设备，此时，A公司才能确认终端设备的销售收入，设备的账面价值应转入“合同履约成本”，在确认收入时结转销售成本。(2)提供网络服务同前述 2 的分析，提供网络服务属于在一个时段内履行的履约义务，可以在合同期限内，以时间作为履约进度的确定方式分期确认收入。
【中审众环研究】之【 问题4-2-4( 提供数据 处 理理 终 端是否属于租 赁业务) 】问题 ：：A公司提供数据处理终端是否属于租赁业务？应该如何进行会计处理？背景背景：：A公司有一项业务系为各商户安装刷卡终端，商户一次性支付服务费(含数据处理服务费)给A公司，收取的该服务费覆盖终端的成本。同时，以后期间按照结算额收取交易手续费。根据合同的规定，刷卡终端属于A公司，A公司负责对终端的维修、保养等工作。解答解答：：基于基于 2006 版租版租 赁 准准 则 的的 处 理意理意 见 ：：根据IFRS体系下的IFRIC 4《确定一项交易安排中是否包含租赁》第 6 段规定，确定一项协议是否属于或包含租赁业务，应重点考虑以下两个因素：一是履行该协议是否依赖某特定资产；二是协议是否转移了资产的使用权。属于租赁业务的，按租赁准则进行会计处理；其他部分按相关会计准则处理。根据该解释公告第 9 段规定，如果一如果一 项 安安排授予排授予 购买 方方 ( 承租人承租人 )对标 的的 资产 使用的控制 权 ，， 则 可以可以 认为该协议转 移了移了 资产 的使用的使用 权 。当出。当出 现 以下三以下三种种情况之一 时 ，， 应认为对标 的的 资产 使用的使用的控制控制 权 已已 经转 移移：： (1)购买 方有能力或有 权 利利运运作作 该资产 ，，或者指示他人以 该购买 方决定的模式运运作作 该资产 ，，并且取得或控制 该资产 的的 产 出或者效用中的并非不重大的部分。 (2)购买 方有能力或有 权 利控制利控制 对该资产 的的 实 物接触物接触，，并且取得或控制 该资产 的的 产 出或者效用中的并非不重大的部分。
(3) 相相关关事事 实 和因素表明：：除除 该购买 方以外的一方或多方取得 该资产 在在 该 安排期安排期 间 内生内生 产 或者或者 产 生的生的 产 出或者其他效用中的并非不重大的部分的可能性很小，，并且并且 购买 方方 为该 等等 产 出所支付的价款既不是合同 约 定的定的每每 单 位固定金 额 ，，也不同于 产 出交付出交付 时该 等等 产 出的出的每每 单 位位 现 行市行市 场 价格。价格。在本案例中，该项安排的履行依赖于特定的资产(A公司提供的终端设备)，客户将该终端设备用于其自身经营活动中的日常刷卡结算交易，并承担相应交易的法律后果和享有其经济利益，因而至少满足IFRIC 4第 9 段中的(1)(2)两项标准，因而应当认为通过相关协议安排，A公司提供的终端设备的使用权已经被转移给客户(商户)。因而该项交易中存在租赁安排，应按照《企业会计准则第 21 号——租赁(2006年)》的规定进行会计处理。根据《企业会计准则第 21 号——租赁(2006年)》第五条的规定，应当依据是否实质转移了与资产所有权有关的全部风险和报酬，来判断该项租赁是融资租赁还是经营租赁，作为对该项租赁业务进行会计处理的基础。就本案例而言，判断资产所有权上的所有风险和报酬是否已经转移给承租人，主要的判断依据是在合同约定的租赁期限内，A公司能否通过收取金额固定的费用(相当于租金，可能一次收取或者分次收取)收回该等终端设备的成本。如果通过合同约定的固定收费已经基本可以收回设备成本，则该项租赁属于融资租赁；如果通过合同约定的固定收费尚不足以收回设备的成本，而是通过在后续提供数据传输、耗材配送等相关服务时通过提升该等后续服务的价格赚取利润以收回设备投资，则该项租赁属于经营租赁。根据“背景”资料可知，A公司收取的数据处理服务费是初装时一次性收取的，以后不再收取，并且该金额能够收回设备成本(后续的交易手续费是另一项单独的提供劳务交易)，故A公司应该将该交易作为融资租赁核算。根据《〈企业会计准则第 21 号——租赁(2006年)〉应用指南》第三条“融资租赁中出租人的初始确认”规定： “ 根据本准 则 第十八条 规 定定，，在租在租 赁 期期开开始日始日，，出租人出租人 应 当将租当将租 赁 开开始日最低租 赁 收款收款 额 与初始直接 费 用之和作 为应 收融收融资 租租 赁 款的入款的入 账 价价 值 ，，同同 时记录 未担保余 值 ；；将最低租 赁 收款收款 额 、初始直接 费 用及未担保余 值 之和与其 现值 之和的差 额 确确 认为 未未 实现 融融 资 收益。出租人在租 赁 期期开开始日按照上述 规 定定 转 出租出租 赁资产 ，，租租 赁资产 公允价公允价 值 与其与其 账 面价面价 值 如有差如有差 额 ，， 应 当当 计 入当期入当期 损 益。益。 ” ，，即融资租赁的出租人在租赁期开始日应当终止确认租赁资产。另外，对于租赁资产公允价值与其账面价值差额的具体归属科目，在《企业会计准则——应用指南》的附录《会计科目和主要账务处理》中表述为“融资租赁资产的公允价值与其账面价值有差额的，还应借记‘营业外支出’科目或贷记‘营业外收入’科目”(根据财会〔 2017 〕 30 号文，从 2017 年度起改为计入“资产处置损益”科目)。对此我们理解，此处对租赁资产公允价值和账面价值之间差额计入“资产处置损益”科目的规定是针对专业的融资租赁公司等不从事商品销售业务的企业。对于以产品的销售或者交易为主业的企业(本案例中的A公司就属于这种情况)，参照IAS 17中的有关段落：42 Manufacturer or dealer lessors shall recognize selling profit or loss in the period, in accordance with the policy followed by the entity for outright sales. If artificially low rates of interest are quoted, selling profit shall be restricted to that which would apply if a market rate of interest were charged. Costs incurred by manufacturer or dealer lessors in connection with negotiating and arranging a lease shall be recognized as an expense when the selling profit is recognized.43 Manufacturers or dealers often offer to customers the choice of either buying or leasing an asset. A finance lease of an asset by a manufacturer or dealer lessor gives rise to two types of income:(a)profit or loss equivalent to the profit or loss resulting from an outright sale of the asset being leased, at normal selling prices, reflecting any applicable volume or trade discounts; and(b)finance income over the lease term.44 The sales revenue recognized at the commencement of the lease term by a manufacturer or dealer lessor is the fair value of the asset, or, if lower, the present value of the minimum lease payments accruing to the lessor, computed at a market rate of interest. The cost of sale recognized at the commencement of the lease term is the cost, or carrying amount if different, of the leased property less the present value of the unguaranteed residual value. The difference between the sales revenue and the cost of sale is the selling profit, which is recognized in accordance with the entity’s policy for outright sales.即，对于以租赁物的生产和贸易为主业的企业从事融资租赁业务时，对于销售利润(即租赁资产的公允价值和账面价值之间的差额)的确认，应遵循与其常规销售业务相一致的会计政策，即按照公允价值确认营业收入，同时结转营业成本。这与该业务整体上适用租赁准则并不矛盾。并不是必须在所有情况下都必须把该差额直接确认为资产处置收益。另外，本案例还有一项特殊之处在于：所有租金均在开始时一次性收取，A公司并不向商户提供融资，因此A公司没有融资收入。因此，尽管应当适用租赁准则处理该项交易，但从账务处理的效果(对财务状况、经营成果的影响)而言，实质上与商品销售无本质区别。在融资租赁模式下，租赁资产应当于租赁期开始日终止确认，因此不可能从库存商品转为固定资产，而是应当从库存商品转入营业成本，与所确认的营业收入配比。本案例中，A公司在将终端交付给商户时的具体会计处理为：借：应收账款/银行存款等(租赁开始日最低租赁收款额与初始直接费用之和)未担保余值贷：主营业务收入(差额，整笔分录的平衡数)未确认融资收益(最低租赁收款额、初始直接费用及未担保余值之和与其现值之和的差额。由于本案例中所有租金在开始时一次性收取，所以该项目的金额为零)应交税费——应交增值税(销项税额)(按税法规定应计算的增值税销项税额)借：主营业务成本贷：库存商品(按设备成本)如果按照相关约定，在后续合作期间内A公司需承担的维修、数据传输等后续服务成本较大的，则应从开始时一次性收取的款项中递延一部分到后期提供服务时(计入预收账款)，按实际提供的服务相应从预收款项转为营业收入。相关说明：本案例中就所提供的终端设备在交付时一次性确认收入，与提供供水、供电、电信等公用事业服务的企业将所收取的“一次性入网费”分期摊销计入营业收入的做法是不同的。主要原因是：公用事业企业对一次性入网费采用递延摊销的方式，是因为向用户收取的入网费金额通常远远高于提供给用户的终端设备(如电话机等)的价值，因而此类“一次性入网费”更多地并不是对应于直接提供给用户的终端设备，而是作为管网、电网、通讯网络等基础设施建设支出的补偿，这部分基础设施投资所形成的固定资产需在较长年限内计提折旧，因此将一次性入网费在较长的年限内摊销体现了配比原则。但在本案例中，所收取的服务费主要对应于所提供的终端设备，A公司并不存在其他方面的重大一次性投入，因此其实质是商品销售收入，应按照《企业会计准则第 14 号——收入(2006年)》的规定确认收入。基于基于 2018 版租版租 赁 准准 则 的的 处 理意理意 见 ：： 1 、交易是否包含租 赁 根据《企业会计准则第 21 号——租赁(2018年修订)》第二条规定：租租 赁 ，，是指在一定期 间 内内，，出租人将 资产 的使用的使用 权让 与承租人以 获 取取 对 价的合同。《〈企业会计准则第 21 号——租赁〉应用指南 2019 》中进一步指出：一一 项 合同要被分 类为 租租 赁 ，，必必 须 要要 满 足三要素：：一是存在一定期 间 ；；二是存在已 识别资产 ；；三三是是 资产 供供 应 方向客方向客 户转 移移 对 已已 识别资产 使用使用 权 的控制。本案例的交易安排中，双方约定以后期间按照结算额收取交易手续费，该期间是明确存在的；其次，该刷卡终端构成了已识别资产，且由于其使用期间是放置在客户处，A公司作为供应商通常不具有实质性替换权；最后，根据合同约定，刷卡终端属于A公司，A公司负责对终端的维修、保养等工作，但其使用权由客户控制。综上，该交易安排中包含刷卡终端的租赁。 2 、租、租 赁 的的分分 类 《企业会计准则第 21 号——租赁(2018年修订)》仍然保留了出租人对租赁的分类，且仍是以是否实质转移了标的资产所有权有关的几乎全部主要风险和报酬为分类的界限。本交易中，由于初始一次性收取的服务费(实际是租金+服务费)已覆盖了刷卡终端的成本，表明刷卡终端的价值已通过服务费基本收回，与刷卡终端所有权有关的几乎全部风险已转移，因此A公司应该将该交易作为融资租赁进行处理。 3 、具体的会 计处 理理对于非生产商或经销商出租人发生的融资租赁业务，根据《〈企业会计准则第 21 号——租赁〉应用指南 2019 》第八、(二)“出租人对融资租赁的会计处理”有关规定，在租赁期开始日，出租人应当对融资租赁确认应收融资租赁款，并终止确认融资租赁资产。出租人对应收融资租赁款进行初始计量时，应当为未担保余值和租赁期开始日尚未收到的租赁收款额按照租赁内含利率折现的现值之和。将应收融资租赁款、初始直接费用、融资租赁资产公允价值之间的差额同样调整“应收融资租赁款——未实现融资收益”。将融资租赁资产公允价值与账面价值的差额计入“资产处置损益”。而对于生产商或经销商出租人的融资租赁(本案例中的A公司就属于这种情况)，在租赁期开始日，出租人应当按照租赁资产公允价值与租赁收款额按市场利率折现的现值两者孰低确认收入，并按照租赁资产账面价值扣除未担保余值的现值后的余额结转销售成本。生产商或经销商出租人为取得融资租赁发生的成本，应当在租赁期开始日计入当期损益。本案例中，A公司在将终端交付给商户时，的具体会计处理为：借：应收账款/银行存款等(租赁收款额按市场利率折现的现值)贷：主营业务收入(租赁资产公允价值与租赁收款额按市场利率折现的现值两者孰低)应交税费——应交增值税(销项税额)(按税法规定应计算的增值税销项税额)借：主营业务成本贷：库存商品(按设备成本减去未担保余值的现值)另外需要注意的是：本案例中收取的服务费涵盖了终端的价值和后续期间的数据处理服务费(仅指固定部分，不含以后期间按照结算额收取的交易手续费，下同)。根据《企业会计准则第 21 号——租赁(2017年修订)》及其应用指南规定，应分拆其中包含的租赁和服务成分，分别按照租赁和收入准则进行会计处理。对于已收取的价款中对应于服务的部分，应予以递延，到后续提供相关数据处理服务时按照《企业会计准则第 14 号——收入(2017年修订)》的相关规定确认收入。对于将于未来期间分期收取的服务价款，不应纳入租赁应收款的初始计量金额。 结论 基基 础 ：： 2016 年，国际会计准则理事会发布了《国际财务报告准则第 16 号——租赁》(IFRS 16)，以替代《国际会计准则第 17 号——租赁》(IAS 17)，IFRS 16第 71 段至第 74 段对生产商或经销商出租人的融资租赁处理进行明确。摘录如下：71 At the commencement date, a manufacturer or dealer lessor shall recognize the following for each of its finance leases:(a)revenue being the fair value of the underlying asset, or, if lower, the present value of the lease payments accruing to the lessor, discounted using a market rate of interest;(b)the cost of sale being the cost, or carrying amount if different, of the underlying asset less the present value of the unguaranteed residual value; and(c)selling profit or loss (being the difference between revenue and the cost of sale) in accordance with its policy for outright sales to which IFRS 15 applies.A manufacturer or dealer lessor shall recognize selling profit or loss on a finance lease at the commencement date, regardless of whether the lessor transfers the underlying asset as described in IFRS 15.72 Manufacturers or dealers often offer to customers the choice of either buying or leasing an asset.A finance lease of an asset by a manufacturer or dealer lessor gives rise to profit or loss equivalent to the profit or loss resulting from an outright sale of the underlying asset, at normal selling prices reflecting any applicable volume or trade discounts.73 Manufacturer or dealer lessors sometimes quote artifìcially low rates of interest in order to attract customers.The use of such a rate would result in a lessor recognizing an excessive portion of the total income from the transaction at the commencement date.If artificially low rates of interest are quoted, a manufacturer or dealer lessor shall restrict selling profit to that which would apply if a market rate of interest were charged.74 A manufacturer or dealer lessor shall recognize as an expense costs incurred in connection with obtaining a finance lease at the commencement date because they are mainly related to earning the manufacturer or dealer’s selling profit.Costs incurred by manufacturer or dealer lessors in connection with obtaining a finance lease are excluded from the definition of initial direct costs and, thus, are excluded from the net investment in the lease.其中文翻译为： 71 在租赁期开始日，生产商或经销商出租人应对融资租赁确认：(1)收入，即标的资产的公允价值，或者如果出租人应收取的租赁付款额采用市场利率折现的现值比标的资产的公允价值低，则为该现值；(2)销售成本，即标的资产的成本(如成本不同于账面金额时，则为账面金额)减去未担保余值的现值后的金额；以及(3)销售利润或损失(即收入和销售成本的差额)，应按照采用《国际财务报告准则第 15 号》的直接销售政策确认。生产商或经销商出租人应在租赁期开始日确认融资租赁的销售利润或损失，无论其是否如《国际财务报告准则第 15 号》所述转让标的资产。 72 生产商或经销商通常为客户提供购买资产或租赁资产的选择。生产商或经销商出租人的融资租赁产生的利润或损失相当于按照考虑了适用的交易量或商业折扣后的正常售价直接销售标的资产所产生的利润或损失。 73 为了吸引客户，生产商或经销商出租人有时人为采用较低利率进行报价。采用该利率会导致出租人将该交易总收入的过多部分确认于租赁期开始日。如果人为采用较低利率进行报价，则生产商或经销商出租人应将销售利润限制为采用市场利率的情况下所能取得的销售利润。 74由于获得融资租赁所发生的成本主要与生产商或经销商赚取的销售利润有关，生产商或经销商出租人应在租赁期开始日将获得融资租赁所发生的成本确认为费用。生产商或经销商出租人为获取融资租赁发生的成本不属于初始直接费用的定义范围，因此，不计入租赁投资净额。【【 问题 】上述】上述两两个案例之 间 有何有何异异同同，， 为 何一个何一个适适用收入准 则 ，另，另一个一个适适用租用租 赁 准准 则 ？？

回答人：chenyiwei
这两个案例有一定的相通性，都涉及到企业向客户有偿或无偿提供终端设备，而且在新租赁准则下，贸易商或制造商向客户提供的融资租赁实际上就按照销售商品处理。因此，如果构成融资租赁，则按照租赁或者收入准则处理，最终效果还是相当接近的。
但另一方面，如果设备和服务密不可分，从而只构成一项履约义务的，则分拆租赁和非租赁成分并不可行。此时设备是提供服务的载体，故应整体上适用收入准则。